最高法院民事判決　　　　　　　　　　111年度台上字第384號
上　訴　人　財政部國有財產署

法定代理人　曾國基
訴訟代理人　吳嘉榮律師
參　加　人　臺北市政府工務局水利工程處

法定代理人　陳郭正
被 上訴 人　郭秀鳳

上列當事人間請求塗銷土地所有權登記事件，上訴人對於中華民
國110年7月20日臺灣高等法院第二審判決（108年度重上字第460
號），提起上訴，本院判決如下：
    主  文
上訴駁回。
第三審訴訟費用由上訴人負擔。但因參加訴訟所生之費用，由參
加人負擔。
    理  由
一、本件被上訴人主張：原判決附表（下稱附表）二「A 浮覆前
    土地標示」欄編號一至三號所示臺北市○○區○○○○○○
    小段234、217-1、217-3 地號土地（以下各稱原234、217-1
    、217-3 地號土地，合稱系爭原土地）為被繼承人郭雀與訴
    外人郭日等人於日據時期所共有，應有部分為1/4 。系爭原
    土地分別於民國23年間（原234、217-1地號）及40年間（原
    217-3 地號）因成為河川或坍沒於水道而視為消滅，其土地
    登記均經抹消。嗣上開土地均已浮覆，經地政機關重新編列
    地號及分割為附表二「B 浮覆後土地標示」欄所示之同區○
    ○段0小段556、557、670、676、737地號土地，並依附表一
    編號一至五所示面積及日期登記為中華民國所有（以下各稱
    其地號，合稱系爭土地）。系爭土地浮覆後，郭雀就系爭土
    地之所有權應當然回復，並由被上訴人與其他繼承人公同共
    有，則上訴人將系爭土地登記為國有，顯然妨害被上訴人與
    其他繼承人所有權之行使。爰依民法第828條第2項準用第82
    1條、第767條第1 項中段規定，求為判命上訴人將系爭土地
    所有權應有部分1/4之第1次登記予以塗銷；並於原審追加求
    為確認系爭土地所有權應有部分1/4 為被上訴人與其餘郭雀
    之繼承人公同共有之判決等語。
二、上訴人則以：附表一編號一、二、四之土地尚未經主管機關
    公告劃出河川區域外，仍屬河川區域，並非浮覆之土地，被
    上訴人無從請求塗銷國有登記。且縱認系爭土地均已浮覆，
    惟被上訴人並未依法辦理所有權第1 次登記，嗣經主管機關
    依法登記系爭土地為中華民國所有，被上訴人不得再主張為
    其所有，其提起本訴欠缺權利保護要件。又被上訴人主張系
    爭土地之回復請求權，並非基於所有權之權利，且非依土地
    法所為之登記，仍有消滅時效之適用。則自臺北市政府於79
    年公告「社子島防潮堤加高工程堤線樁位公告圖」時起算，
    至被上訴人於 107年提起本訴，已罹於消滅時效。另伊自78
    年間起，即以公庫所有之意思，繼續占有如附表一編號一、
    二、四土地施築堤防供公眾使用，亦得主張時效取得該等土
    地所有權，被上訴人於系爭土地登記為國有後，始請求塗銷
    國有登記，自屬欠缺權利保護必要等語，資為抗辯。
三、原審以：按私有土地，因天然變遷成為湖澤或可通運之水道
    時，其所有權視為消滅；前項土地，回復原狀時，經原所有
    權人證明為其原有者，仍回復其所有權，土地法第12條第 1
    項、第2 項定有明文。所謂土地所有權視為消滅者，僅為擬
    制消滅，並非土地在物理上之滅失，當該土地回復原狀時，
    原土地所有人之所有權當然回復，無待申請地政機關核准。
    本件被繼承人郭雀為系爭原土地於日據時期之共有人，應有
    部分1/4，其中附表二編號一、二之土地於23年4月間成為河
    川而滅失，同附表編號三之土地則於40年間全部坍沒成為水
    道視為消滅，其土地登記均經抹消。嗣因上開土地已浮覆，
    經臺北市士林地政事務所於91年 9月18日公告辦理「臺北市
    士林社子島地區未登記之水道浮覆地地籍圖縮圖」，再於96
    年12月5日以北市士地一字第09632001200號公告期間15日，
    因期滿無人異議，即辦理第1 次所有權登記為國有。又臺北
    市政府於102年 2月21日以府工水字第10260285301號函公告
    淡水河河川區域，附表一編號一、二、四土地皆為堤防用地
    ，位於河川區域範圍內，經臺北市政府於84年 1月10日施築
    堤防竣工，性質上為土地法第2條第1項第3 款規定之交通水
    利用地；且依社子島堤內地區浮覆地面積計算清冊所示，55
    7地號土地載明為部分浮覆，足見已浮覆部分始登記為557地
    號，並作為交通水利用地使用，未浮覆部分並未經土地登記
    。從而，被上訴人主張系爭土地已浮覆，原所有人郭雀之所
    有權於浮覆時當然回復，即屬有據。至於公告劃入河川區域
    內之附表一編號一、二、四之556、557、676 地號土地是否
    經公告劃出河川區域，僅屬應否依水利法及河川管理辦法相
    關規定限制其使用之問題，並非土地是否浮覆之判斷標準。
    是系爭土地既已浮覆，則原所有人郭雀之所有權於浮覆時當
    然回復，郭雀業於54年 5月30日死亡，其繼承人郭長和復於
    89年 2月13日死亡，被上訴人為郭長和繼承人之一，自因繼
    承而成為系爭土地之共有人。至於737地號土地面積超出386
    平方公尺部分，係日據時期分割土地時計算錯誤所致，於浮
    覆前並非郭雀所有，浮覆後亦不得回復為其全體繼承人公同
    共有，被上訴人主張該部分亦應歸屬郭雀之繼承人所有，並
    非可採。復按已登記不動產所有人之回復請求權及除去妨害
    請求權，並無民法第125 條消滅時效規定之適用，有司法院
    大法官釋字第107號、第164號解釋意旨可參。且臺灣光復後
    政府辦理之土地總登記，並非否認日據時期已為登記之效力
    ，系爭原土地於日據時期既經原權利人郭雀辦理所有權登記
    ，於土地浮覆後所有權當然回復，被上訴人因繼承而為公同
    共有人，雖未辦理系爭土地之所有權第1 次登記，惟其依民
    法第767條第1項中段規定，請求上訴人塗銷系爭土地之所有
    權登記，應無民法第125 條消滅時效規定之適用。又參加人
    雖自78年間起施作社子島防潮堤加高工程，因而占有附表一
    編號一、二、四之556、557、676 地號土地，作為堤防及防
    汛道路等公共用途使用，惟參加人係以管理機關地位，以容
    忍他人所有權存在之意思而為他主占有，非以所有之意思而
    為自主占有，亦非以時效取得為原因登記為國有，則中華民
    國亦無從依取得時效之規定取得上開土地之所有權。從而，
    被上訴人請求確認556、557、670、676地號土地所有權應有
    部分1/4、以及737 地號土地面積386平方公尺所有權應有部
    分1/4 為被上訴人與其餘郭雀之繼承人公同共有；及以其為
    郭雀之繼承人，為全體公同共有人之利益，請求塗銷556、5
    57、670、676地號土地所有權應有部分1/4登記、以及737地
    號土地面積386平方公尺所有權應有部分1/4登記，即屬有據
    ；其就737 地號土地其餘部分之請求，則無理由等語，因而
    一部廢棄第一審所為被上訴人勝訴之判決，改判駁回該部分
    第一審之訴，並駁回上訴人其餘上訴；及就被上訴人原審追
    加之訴為一部准許，駁回其餘追加之訴。經核除原審所持系
    爭土地於日據時期已為土地登記，其所有權之回復及排除侵
    害請求權即無消滅時效規定適用之見解，與本院民事大法庭
    於111年3月18日 110年度台上大字第1153號裁定所認日據時
    期已登記之土地，因成為河川、水道經塗銷登記，臺灣光復
    後土地浮覆，原所有權人未依我國法令辦理土地總登記，於
    該土地登記為國有後，其依民法第767條第1項規定行使物上
    請求權時，仍有消滅時效規定適用之統一見解，雖有未符，
    惟本件系爭土地既於96年12月間始辦理所有權第1 次登記為
    國有（見一審卷第37頁至41頁土地登記謄本），斯時被上訴
    人之排除侵害請求權始得起算時效，至被上訴人於 107年12
    月7日起訴（見一審卷第9頁），並未逾民法第125 條所定之
    15年消滅時效，上訴人不能拒絕塗銷，則其結論尚無不同，
    仍應予維持。至原判決其餘論斷，於法核無違誤。上訴論旨
    ，指摘原判決違背法令，求予廢棄，非有理由。
四、據上論結，本件上訴為無理由。依民事訴訟法第481 條、第
    449條第2項、第78條、第86條第1 項前段，判決如主文。
中    華    民    國   111    年    6     月    23    日
                      最高法院民事第七庭
                          審判長法官  林  恩  山  
                                法官  邱  瑞  祥  
                                法官  吳  青  蓉  
                                法官  吳  美  蒼  
                                法官  黃  麟  倫  
本件正本證明與原本無異
                                      書  記  官    
中    華    民    國   111    年    6     月    28    日